【裁判字號】    99,重訴,103
【裁判日期】    990524
【裁判案由】    所有權移轉登記
【裁判全文】
臺灣臺北地方法院民事判決             99年度重訴字第103號
原      告  張贊舜
訴訟代理人  張瑞釗律師
複代理人    林照雄律師
被      告  張安文
訴訟代理人  姜志俊律師
上列當事人間所有權移轉登記事件，本院於民國99年5月10日言
詞辯論終結，判決如下：
    主  文
被告應將其所有座落臺北市○○區○○段二小段九一地號土地（
所有權權利範圍四分之一）及其上同段一一六建號建物（所有權
權利範圍全部）移轉登記予原告。
訴訟費用由被告負擔。
    事實及理由
一、原告起訴主張：
（一）原告與被告係父子關係；原告前分別於民國61年4月6日、
      61年6月10日向訴外人國泰建設股份有限公司購買座落臺
      北市○○區○○段2小段91地號土地（所有權權利範圍4分
      之1）及其上同段116建號建物（所有權權利範圍全部，門
      牌號碼為臺北市○○街164巷62弄16號，下稱系爭房地）
      。因原告經商，基於安全及節稅考量，而將購得之系爭不
      動產借名登記於被告名下迄今，原告除前於98年4月14日
      以存證信函終止與被告間之借名登記契約外，另以本件訴
      訟起訴狀之送達作為通知被告終止借名登記之意思表示，
      而上述借名登記契約既經終止，然系爭房地之所有權仍登
      記為被告所有，原告自得本於不當得利之規定，請求被告
      將系爭房地不動產之所有權移轉登記予原告。
（二）被告雖否認兩造間就系爭房地有借名登記契約，然依據下
      列證據，被告之抗辯並不足採信：
 （1）被告為52年11月22日出生，原告於61年間購買系爭不動產
      時，被告尚不滿10歲，如何有資金購買不動產？
 （2）上述房地之買賣契約書載明原告為被告之法定代理人，系
      爭房地自非被告出資購買。
 （3）原告購買系爭不動產，僅借名登記予被告名下，該不動產
      之所有權狀一直均由原告保管，直至79年間被告以辦理美
      國簽證為由向原告借取，嗣後拒不返還。
 （4）系爭房地自61年間原告向訴外人國泰建設股份有限公司購
      買後至89年止，其房屋稅、地價稅均由原告繳納。
 （5）系爭房地自61年購買至今，管理使用均由原告自行處理，
      故被告於97年6月22日結婚後即搬出系爭房屋，若是被告
      所有，何需搬出？
 （6）訴外人鄭茲榮曾出具97年12月15日證明書1紙為證。
 （7）且從原告所提出之證人張玉文與張介文對話錄音譯文，足
      證系爭房屋係原告所有。
 （8）被告主張系爭房地係原告贈與被告，被告就原告「贈與」
      系爭房地與被告之事實並未能舉證。
 （9）證人張介文已到庭證述系爭房地係原告借名登記在被告名
      下。
（三）聲明：被告應將其所有座落臺北市○○區○○段2小段91
      地號土地（所有權權利範圍4分之1）及其上同段116建號
      建物（所有權權利範圍全部）移轉登記予原告。
二、被告則抗辯：
（一）因被告為家中獨子，雖另有姊姊三人，依中國多年傳統觀
      念有將家中不動產留給男性卑親屬之習慣，故原告將系爭
      房地登記在被告名下，事實上乃係將系爭房地贈與被告，
      此觀原告早於79年間即將系爭房地所有權狀正本交給被告
      持有，並再三叮嚀被告不可輕易交給他人，迄今近20年來
      從未改變可知。被告否認系爭房地係原告「借名登記」或
      「類似信託」予被告，更否認被告有何不當得利之情形。
      又按土地法第43條規定：「依本法所為之登記，有絕對效
      力」，系爭房地既係登記為被告所有，依上開法律規定，
      該項登記自有絕對真實之公信力，系爭土地確實為被告所
      有，如原告否認，應由原告負舉證責任。
（二）系爭房地確係原告贈與登記為被告所有，此有下列資料足
      資證明：
 （1）被告為家中獨子。
 （2）被告為該房屋戶長，並曾同意同事小孩寄居該址就學。
 （3）96年7月間原告曾向被告告知系爭房屋是被告所有，系爭
      房地有都市更新機會，由被告簽署「都市更新事業概要同
      意書」。
 （4）95年7月至8月間，被告將系爭房屋浴室重新整修為乾溼分
      離，並加裝安全扶手及電腦水療便座等設備(包括水電工
      程)，以利原告安全及方便使用。
 （5）系爭房地之房屋稅及地價稅，自90年起至98年度均由被告
      繳納。
 （6）原告當年親手將系爭房地之所有權狀交給被告，裝權狀之
      牛皮紙袋上尚有被告母親所寫「張安文土地所有權狀」等
      字。
 （7）被告以其個人之信用卡繳交系爭房屋97年4月起至99年3月
      間之瓦斯費及自來水費；繳納系爭房屋97年3月至99年3月
      間之電費；被告繳納系爭房屋室內電話0000-0000自98年3
      月至99年2月的電話費；至於較早之前繳費證明，則因被
      告未保留，可向相關單位查詢。
 （8）證人張玉文於99年3月30日到庭證稱系爭房地是原告送給
      被告，因為弟弟是家裡最小的，又是唯一的男生，當時班
      上其他同學也都是這樣重男輕女等語可證。
 （9）證人張介文之證詞並不實在；另證人張介文所提出張玉文
      與張介文間電話錄音譯文乙份，該電話錄音係由證人張介
      文偷錄，無證據能力。
（三）聲明：原告之訴駁回。
三、兩造不爭執之事實：
（1）兩造為父子關係。
（2）系爭房地分別於61年4月6日、61年6月10日以買賣為原因登
     記於被告名下。
（3）系爭房地現由原告占有使用。
四、得心證之理由：
（一）上述不爭執事實，有系爭房地之土地及建物登記謄本、買
      賣契約書、被告戶籍謄本在卷為證，自可信為真實。
（二）依據下列理由，本院認為系爭房地於買受後登記為被告所
      有，係原告借用被告之名義為登記，而非原告贈與系爭房
      地予被告：
 （1）買受系爭房地之對價資金，為原告所支出，被告對此亦未
      爭執。
 （2）系爭房地自購買後迄今，均由原告占有使用，原告之子女
      （共三女一男），大女兒於結婚後搬離系爭房地，二女兒
      90年間搬離系爭房地，三女兒87年間搬離系爭房地，而被
      告則於結婚後即搬出系爭房地之事實，為原告之女兒即證
      人張介文、張玉文到庭證述在卷（見本院99年3月30日言
      詞辯論筆錄）；依據上述事實可知，原告與被告之子女間
      （包括被告）就系爭房地為原告所有均有所共識，否則何
      以原告之子女於成年或結婚後均搬離系爭房地。
 （3）證人張介文到庭證述，購買系爭房地當時證人張介文15歲
      ，系爭房地是借用被告名義登記，系爭房地是原告所有，
      權狀由原告持有，後來因被告辦理美國簽證需證明財產狀
      況之需要，原告方將權狀交付予被告，從來未聽聞原告將
      系爭房地贈與被告，系爭房地原告曾經拿去辦理抵押借款
      等語（見本院99年3月30日言詞辯論筆錄）；證人張介文
      所陳述之上述辦理抵押借款之證詞，與原告所提出卷附61
      年9月9日土地及建築改良物抵押權設定契約書（權利人為
      昌隆貿易有限公司）、79年4月25日彰化商業銀行股份有
      限公司債務清償證明書（權利人為彰化商業銀行股份有限
      公司，71年1月20日設定抵押權）所載相符，堪信證人張
      介文此部分之證詞為真正；而系爭房地購買後既曾由原告
      作為設定抵押擔保之用，且設定之抵押權所擔保借款迄至
      79年方清償完畢，歷時非短，上述期間抵押權之權利人亦
      非單一，由此可推知原告購置系爭房地雖登記為被告所有
      ，但原告非以贈與之意思而登記為被告所有，否則何以登
      記為被告所有後，又數次以系爭房地設定抵押權供原告借
      款使用，此與被告所抗辯原告贈與系爭房地予被告之情不
      符。
 （4）又系爭房地之地價稅、房屋稅於89年1月前，均由原告繳
      納之事實，有原告所提出地價稅、房屋稅繳納通知單在卷
      可證；而審酌系爭房地之地價稅、房屋稅迄至89年間均為
      原告所繳納（被告為52年間出生，當時年齡為37歲），如
      果系爭房地真為被告所有，於被告成年有獨立經濟收入後
      ，應即由被告負責繳納，焉有由原告代繳之必要，因此，
      更顯見原告主張系爭房地為原告所有，更屬有據。
 （5）證人張玉文雖到庭證述系爭房地為原告贈與被告，但證人
      張玉文就其證述贈與之情，係陳述被告是家裡最小的，又
      是唯一的男生，當時班上其他同學也都是這樣重男輕女等
      語，證人張玉文就系爭房地之贈與事實證述內容，係以當
      時社會重男輕女之觀念，而推斷系爭房地登記為被告所有
      之原因為原告贈與，非有其他依據，且證人張玉文亦證述
      沒有聽到原告當面對被告說房子要送給被告等語，則其此
      部分證詞尚不足以為有利於被告之認定；況且證人張介文
      、張玉文到庭證述內容，就有關系爭房地實際上為何人所
      有之事實，二人之證述內容並不一致，但審酌證人張介文
      於系爭房地買受當時為15歲，較證人張玉文之年齡為長，
      對於發生之事實經過較能理解，此由證人張玉文到庭證述
      內容，就所詢問系爭房地是原告一人出資或是父母共同出
      錢買之問題，回答那時我還小，不知道等語可知；又證人
      張玉文與原告間尚有因國輝國宅事情在訴訟中（訴訟進行
      至二審程序），證人張玉文能否持平證述，亦有可疑，在
      證詞之證明力評價上，以證人張介文之證詞較為可採，故
      證人張玉文之證詞，即未能作為有利於被告之依據。
 （6）被告雖抗辯系爭房地之所有權狀均由被告持有，且放置所
      有權狀之紙袋上載明「張安文土地所有權狀」等語，足以
      證明系爭房地為被告所有等語。然系爭房地所有權狀原為
      原告所持有，79年間因被告辦理美國簽證之需要，原告方
      交付系爭房地所有權狀予被告，後來被告一直藉理由拖延
      不還之情，為證人張介文證述在卷（見本院99年3月30日
      言詞辯論筆錄），因此，被告持有系爭房地之所有權狀，
      非能作為有利於被告之依據；又放置所有權狀之紙袋上載
      明「張安文土地所有權狀」文字之情，雖有被告提出之照
      片在卷為據，然該載明「張安文土地所有權狀」文字，依
      一般常情衡之，為區分放置文件之必要，避免混淆而難找
      ，乃管理保存文件之必要方法，尚難以之作為認定系爭房
      地為被告所有之依據。
 （7）被告雖又另抗辯系爭房地之水電費、電話費均係被告所繳
      納，90年起之地價稅、房屋稅均由被告支出，且被告曾整
      修系爭房屋之廁所浴室，又曾由被告參與系爭房地之都市
      更新，且曾同意同事之子女寄居設籍於系爭房地，足見系
      爭房地為被告所有等語。然被告為系爭房地之登記所有權
      人，故都市更新之實施者提出都市更新事業計畫同意書由
      被告簽名同意，係因該都市更新實施者信賴土地及建物之
      登記資料，而由登記名義人為同意更新之意思表示，該同
      意都市更新之事實，不能據此認定被告即為系爭房地之真
      正所有權人；又被告為系爭房地戶籍登記之戶長、同事小
      孩寄居事項，僅係戶籍之登記事項，要與所有權歸屬無關
      ；另被告繳納系爭房屋之水電費、電話費，該費用均屬日
      常生活支出，或屬被告對原告履行之扶養義務之部分，亦
      與所有權歸屬無關；至於廁所浴室之整修，依據被告所提
      出之銷貨單、送貨單、出貨單、產品估價單、工程請款單
      等，發生時間均為95年間，而依據證人張介文、張玉文之
      證詞內容所示，被告於87年結婚後搬離系爭房屋，89年離
      婚後搬回系爭房屋，96年6月再婚後又搬離系爭房屋等語
      （見本院99年3月30日言詞辯論筆錄），是上述整修房屋
      廁所浴室期間，係被告居住系爭房屋期間，該整修事實之
      原因，或係因被告為求居住之舒適，或是被告為表達關懷
      原告之意盡其對原告之孝心，但此非明顯與系爭房地之所
      有權有關，亦無從據此為有理於被告之認定；另外系爭房
      地90年起地價稅、房屋稅均由被告繳納之事實，固據被告
      提出地價稅、房屋稅繳款單為據，但證人張介文曾到庭證
      述，原告所以向被告要回系爭房地，係因原告年紀大了，
      另外原告覺得被告的態度有點變了，而且也把房子一些稅
      變更為自己繳，原告覺得怪怪的等語（見本院99年3月30
      日言詞辯論筆錄），則被告以其自90年起繳納系爭房地之
      地價稅、房屋稅之事實，而主張其對系爭房地有所有權存
      在，既與證人張介文之證詞相符，則被告以上述繳納地價
      稅、房屋稅之依據，欲證明其對系爭房地有真正之所有權
      ，乃屬可疑；況且本院再審酌，系爭房地98年度地價稅、
      房屋稅繳款書之投遞地址，均由原來送達地址臺北市信義
      區○○○路○段236巷37弄33號1樓，變更為台北郵局第105
      56號信箱，此信箱與被告向本院陳報系爭事件訴訟文書之
      送達處所信箱相符，更顯見被告有以繳納系爭房地之地價
      稅、房屋稅事實作為其舉證對系爭房地所有權之意思，而
      與證人張介文之證述內容相符，因此，被告所提出上述事
      實，亦無從為有利於被告之認定。
 （8）此外，被告復未提出其他原告贈與系爭房地予被告之證據
      ；故綜上所述，原告主張購買系爭房地後將之登記為被告
      所有，乃僅係借用被告名義為登記，非贈與系爭房地予被
      告之事實，可以採信。
（三）按稱「借名登記」者，謂當事人約定一方將自己之財產以
      他方名義登記，而仍由自己管理、使用、處分，他方允就
      該財產為出名登記之契約，其成立側重於借名者與出名者
      間之信任關係，在性質上應與委任契約同視，倘其內容不
      違反強制、禁止規定或公序良俗者，固應賦予無名契約之
      法律上效力，並類推適用民法委任之相關規定。查本件原
      告購買系爭房地，借用被告名義登記為所有權人，仍由原
      告就系爭房地為管理、使用等之權利行使，已如上述，兩
      造間就系爭房地之登記，自存在上述借名登記契約無誤，
      而得類推適用民法委任之規定為兩造權利義務之規範。又
      按當事人之任何一方，得隨時終止委任契約，民法第549
      條第1項有所明文。查兩造間就系爭房地既存在借名登記
      契約，而得類推適用民法委任之規定，則原告自得類推上
      述規定而隨時終止與被告間之借名登記契約，從而，原告
      以本件之起訴狀繕本送達被告而為終止借名登記契約之意
      思表示，並據此請求被告應將系爭房地之所有權回復登記
      為原告所有，自屬有據，應予准許。
五、本件判決基礎已臻明確，兩造其餘攻擊防禦方法及舉證，於
    判決結果無影響，毋庸一一論列，附此敘明。
六、結論：本件原告之訴為有理由，依民事訴訟法第78條，判決
    如主文。
中    華    民    國    99    年    5     月    24    日
                  民事第五庭    法  官  陳杰正
以上正本係照原本作成
如對本判決上訴，須於判決送達後20日內向本院提出上訴狀
中    華    民    國    99    年    5     月    24    日
                                書記官  王怡屏

司法院資訊處製作；財團法人民間司法改革基金會備份。
